【裁判字號】    93,再易,156
【裁判日期】    950328
【裁判案由】    確認土地所有權存在
【裁判全文】
臺灣高等法院民事判決                 93年度再易字第156號
再審原告    辛○○
            丁○○即陳盤谷之.
            丙○○即陳盤谷之.
                        弄51.
            庚○○即陳盤谷之.
            戊○○○即陳盤谷.
兼上一人法定代理人
暨上四人共同
訴訟代理人  己○○即陳盤谷之.
上六人共同
訴訟代理人  蔡文彬律師
複  代理人  張旭業律師
再審被告    台北市政府
法定代理人  乙○○
訴訟代理人  張世興律師
再審被告    台北縣政府
法定代理人  甲○○
訴訟代理人  張玲綺律師
上列當事人間確認土地所有權存在事件，再審原告對於中華民國
93年9月2日本院93年度再易字第45號確定判決提起再審之訴，本
院於95年3月14日言詞辯論終結，判決如下：
    主  文
再審之訴駁回。
再審訴訟費用由再審原告負擔。
    事實及理由
壹、程序方面：
一、再審原告陳盤谷已於民國（下同）94年6月30日死亡，戊○
    ○○、丁○○、丙○○、庚○○、己○○為其繼承人，戊○
    ○○並已受禁止產宣告，由己○○為其監護人，有戶籍謄本
    、繼承系統表、及臺灣臺北地方法院94年禁字第173號裁定
    、94年監字第141號裁定影本在卷可稽（見本院卷第163頁至
    第173頁），則其依民事訴訟法第175條第1項聲明承受訴訟
    ，核無不合，應予准許。
二、再審被告台北縣政府法定代理人原為林錫耀，現已變更為甲
    ○○，並據其聲明承受訴訟使用，核無不合，亦應准許。
三、本件再審原告於93年9月8日收受原確定判決，有送達證書在
    卷可稽（見原確定判決卷第82、83頁），則其於93年10月6
    日提起本件再審之訴，未逾民事訴訟法第500條第1項所定30
    日之不變再審期間，應屬合法。
四、又再審原告前於本院93年再易字第45號確認土地所有權存在
    再審事件，係主張本院93年度上易字第719號確定判決未命
    再審被告舉證其為善意第三人，違反舉證責任分配法則，再
    審原告未舉證有東榮公司之存在，無信賴保護可言，無土地
    法第43條之適用為由，主張本院93年度上易字第719號確定
    判決有民事訴訟法第496條第1項第1款之再審事由。本件再
    審原告則係以東榮公司於43年1月14日始經核准設立，於此
    之前不可能為本件土地買賣之法律行為，主張本院93年度再
    易字第45號確定判決適用民法第6條、公司法第6條、第19條
    第1項、土地法第43條、民事訴訟法第277條、第221條顯有
    錯誤，而提起本件再審之訴。究其所主張之內容觀之，其所
    主張之事由尚非同一，再審被告抗辯再審原告提起本件再審
    之訴違反民事訴訟法第498條之1規定，為不合法，容有誤解
    ，合先敘明。
貳、實體方面：
一、再審原告起訴主張略以：(一)坐落台北縣林口鄉○○○段頭湖
    小段2389之5地號土地，原為再審原告之被繼承人陳忻與訴
    外人陳煋所共有，應有部分各二分之一。陳忻於民國36年3
    月11日為台北市警察局非法逮補解往警備總部，旋以共同首
    謀意圖顛覆政府而實行暴動罪名判處死刑，嗣並經臺灣臺中
    地方法院以50年判字第2627號判決宣告於36年5月1日死亡。
    訴外人東榮製糖股份有限公司（以下稱東榮公司）於民國41
    年間尚未成立並不存在。惟依土地登記簿謄本記載，東榮公
    司於41年10月28日向陳忻購買系爭土地，並於41年11月1日
    為所有權移轉登記，再審被告嗣又於42年4月1日與東榮公司
    就系爭土地達成買賣合意，並於45年6月1日以土地總登記之
    公告、囑託新莊地政事政所為所有權移轉登記。惟陳忻已於
    36年間死亡，依民法第6條規定，已無權利能力，不可能於
    41年間與東榮公司成立買賣契約。且東榮公司於民國43年1
    月14日始經核准設立，無可能在此之前與再審被告為買賣系
    爭土地之意思表示合意，原確定判決認陳炘與東榮公司間及
    東榮公司與再審被告間之買賣系爭土地之法律行為有效，其
    消極不適用民法第6條、第25條第1項、第26條、公司法第6
    條、第19條第1項、最高法院71年台上字第4315號判決，而
    有民事訴訟法第496條第1項第1項適用法規顯有錯誤之再審
    事由。(二)東榮公司於民國43年始經核准登記，於此之前非屬
    法律上權利義務之主體，原確定判決未經再審被告舉證證明
    東榮公司於核准設立之前，曾以設立中公司之地位與陳炘及
    再審被告為買賣系爭土地之法律行為，逕認定東榮公司於設
    立登記前所為之買賣系爭土地行為，應由設立後之東榮公司
    繼受，違反民事訴訟法第277條舉證責任分配之原則，其適
    用法規顯有錯誤。(三)東榮公司既未於42年4月1日設立登記，
    即不可能與再審被告為買賣之法律行為，再審被告既非基於
    法律行為取得系爭土地，當無受土地法第43條保護。原確定
    判決曲解土地法第43條之意義，認再審被告應受土地法第43
    條之保障，其適用法規顯有錯誤。(四)再審被告取得系爭土地
    ，是以囑託登記之形式為之，當時辦理囑託登記之北縣政府
    （45)北府德地一字第40284號令，僅記載依囑託辦理登記，
    並無提出其他文件，原確定判決認再審被告於辦理囑託登記
    時應已出具義務人承諾書或其他證據，否則地政機關不會同
    意辦理，違反民事訴訟法第221條之規定，而有民事訴訟法
    第496條第1項第1款之再審事由。(五)再審被告所提台北縣政
    府41年預算書之記載，業經本院91年度再易字第33號判決所
    不採，原確定判決以該預算書為再審被告已付之證明，違反
    最高法院30年度上字第8號判例，而有民事訴訟法第496條第
    1項第1款之再審事由。爰依民事訴訟法第496條第1項第1款
    規定，提起本件再審之訴。求為判決：(一)原確定判決廢棄。
    (二)確認再審原告就坐落台北縣林口鄉○○○段頭湖小段389
    之5地號土地現登記為再審被告台北市政府應有部分二分之
    一之土地公同共有權存在。(三)確認再審原告就系爭土地現登
    記為再審被告台北縣政府應有部分二分之一之土地公同共有
    權存在。(四)再審被告各應給付再審原告新台幣（下同）
    139,750元。(五)再審被告各應自本件起訴狀繕本送達之翌日
    起至返還土地之日止，按月給付再審原告2,329元。(六)再審
    及歷審訴訟費用由再審被告負擔。
二、再審被告台北市政府辯稱：(一)交易當時東榮公司確已存在，
    縱東榮公司於43年始核准登記，其於設立中所為法律行為，
    仍屬東榮公司之行為，再審原告主張陳炘與東榮公司及東榮
    公司與再審被告間之買賣契約，欠缺權利義務主體，為無理
    由。(二)再審被告善意信賴地政機關登記之公信力，向東榮公
    司買受取得系爭土地所有權，應受土地法第43條規定之保護
    等語。
    再審被告台北縣政府則以：(一)再審被告依土地登記，自東榮
    公司取得系爭土地所有權，並已辦妥登記，依土地法43條規
    定應受信賴原則之保護。再審被告從未自認東榮公司於41年
    間尚未設立登記，而依經濟部92年12月2日經授中字第09233
    057810號函，東榮公司執照號碼日期欄位記載「43.1.14新
    」，與其他公司相同欄位均載「設」不同，東榮公司是否係
    於43年1月14日始核准設立，非無可疑。另依台灣省政府
    (43)府民一字第39624號令及 (42)府民地甲字第2391號令，
    可知東榮公司與陳炘於41年11月1日辦理所有權移轉登記時
    ，必曾向地政機關提出公司執照，始得憑以辦理過戶登記，
    再審原告主張原確定判決有消極不適用民法第6條、25條、
    26條及公司法第6條、19條第1項之違誤，為無可取。(二)再審
    原告就原確定判決關於設立中公司之見解，未舉出其違反何
    法律、解釋或判例，不得提起再審。(三)由台北縣政府於45年
    4月11日行文新莊地政事務所之囑託登記函文所載可知再審
    被告於囑託地政機關辦理登記時有出具承諾書或其他證據，
    再審被告確係依買賣之法律行為取得系爭土地之權利，則於
    再審原告以反證推翻之前，自不因再審被告未提出系爭土地
    權利之買賣契約及付款明細等相關資料而受影響。又依土地
    登記簿謄本所載系爭土地權利移轉於再審被告之原因並非土
    地總登記，難以再審被告於申辦囑託登記時辦理公告，而認
    取得權利之原因為土地總登記，況土地登記有絕對之效力者
    係指登載於土地登記簿上而言，至於為辦理土地權利移轉登
    記而為之公告，乃屬行政程序，自不得推翻已登載於登記簿
    內之事項等語，資為抗辯。
三、按民事訴訟法第496條第1項第1款所謂適用法規顯有錯誤，
    係指確定判決所適用之法規，顯然不合於法律規定，或與司
    法院現尚有效及大法官會議之解釋，或本院現尚有效之判例
    顯有違反，或消極的不適用法規，顯然影響裁判者而言，並
    不包括判決理由矛盾、理由不備、取捨證據及認定事實錯誤
    之情形在內。民事訴訟法第496條第1項第1款所謂適用法規
    顯有錯誤，係指確定判決所適用之法規，顯然不合法律或與
    現尚有效之解釋或最高法院現尚有效之判例顯然違反者而言
    ，並應以確定判決所認定之事實為基礎，以判斷其適用法規
    是否顯有錯誤（最高法院90年台上字第320號、84年度台上
    字第2470號判決意旨參照）。本件經查：
（一）系爭土地原為再審原告之被繼承人陳炘與訴外人陳煌所共
      有，應有部分各二分之一，依土地登記簿所載，系爭土地
      於41年11月1日以買賣為原因移轉登記予訴外人東榮公司
      所有，並於45年6月1日由東榮公司以買賣為原因，辦理所
      有權移轉登記予再審被告，應有部分各二分之一之事實，
      為兩造所不爭執。再審被告依據系爭土地登記，自前手東
      榮公司取得系爭土地之所有權，並已辦妥所有權移轉登記
      ，依據土地法第43條之規定，本應受信賴原則之保護而為
      系爭土地之所有權人。再審原告雖以陳炘於早於36年3 月
      11日遭逮補，判處死刑，並經臺灣臺中地方法院宣告於36
      年5月1日死亡，不可能於41年間與東榮公司為買賣之行為
      等情，主張原確定判決消極不適用民法第6條，有民事訴
      訟法第496條第1項第1款之再審事由云云，惟按依土地法
      所為之登記，有絕對效力，土地法第43條定有明文，所謂
      登記有絕對效力，係為保護第三人起見，將登記事項賦與
      絕對真實之公信力，故祇許在未有第三人取得權利前，以
      登記原因無效或得撤銷，為塗銷登記之請求，若至已有第
      三人本於現存之登記，而為取得權利之新登記以後，則不
      得更為塗銷登記之請求（最高法院71年度台上字第4856號
      裁決意旨參照）。本件東榮公司向陳炘買受而登記為所有
      權人後，嗣已將土地再為出售轉讓予再審被告，依上說明
      ，陳炘與東榮公司間之移轉登記後，已有第三人即再審被
      告本於現存之登記，取得權利之新登記，則縱陳炘與東榮
      公司間之移轉登記有無效或得撤銷之原因，為陳炘繼承人
      之再審原告已不得再為塗銷登記之請求。再審原告以陳炘
      於早於36年間死亡，不可能於41年間與東榮公司為買賣之
      行為，主張原確定判決消極不適用民法第6條，有民事訴
      訟法第496條第1項第1款之再審事由，為無足取。
（二）又再審原告雖據經濟部92年12月2日經授中字第092330578
      10號函，主張東榮公司係於43年1月14日始經核准設立，
      無從於41年與陳炘，及於42年4月1日與再審被告成立買賣
      契約云云。惟依上開經濟部函所附元始索引上之執照號碼
      日期欄位上東榮公司記載「43.1.14新823」，與其他公司
      均記載「．．設．．」不同（見本院卷第43至45頁），則
      東榮公司究係於43年1月14日始核准設立登記，抑或於43
      年1月14日換發新照，即非無疑。而依民國35年1月2日地
      政署訂定發布之土地登記規則第26條規定，聲請登記應提
      出：(一)聲請書。(二)證明登記原因文件。(三)土地所有權狀或
      土地他項權利證明書。(四)依法應提出之書據圖式。第23條
      規定「官署或法定自治機關自為權利人而為土地權利之登
      記者，應取得義務人之承諾書，或他項證據，囑託地政機
      關登記之」。而法人非經向主管機關登記，不得成立，亦
      為民法第30條所明定，再參酌台灣省政府43年4月23日（
      43）府民一字第39624號函亦稱「未經依法登記之法人，
      不得辦理所有權登記。．．法人申請辦理土地權利登記時
      ，應切實注意並飭其提出法人登記憑證」（見本院卷第68
      頁），足見法人辦理所有權移轉登記時，已提出法人登記
      文件及其他相關文件，應屬常態事實，系爭土地既已完成
      所有權移轉登記，足徵東榮公司於土地所有權移轉為其所
      有時，應已提出法人登記文件，其嗣於將土地所有權移轉
      予再審被告時，應亦曾出具承諾書等相關文件，否則即無
      法完成登記。再審原告雖主張再審被告取得系爭土地，係
      以台北縣政府（45）德一字第40284號令為囑託新莊地政
      事務所登記，並無提出其他文件云云，惟就此財政部89年
      5月2日簽文說明二(四)記載：「查本府德地一字第40284
      號係本案土地辦理囑託登記之重要依據，惟經本府秘書查
      明該函已逾保存年限於民國69年12月焚燬檔案，另新莊地
      政事務所民國41年至45年間原始收件簿登記申請書及其附
      件已逾法定保管年限，業已銷燬。惟台北市政府尚有副本
      存檔，該函受文者為新莊地政事務所，內容：『一、查本
      府與台北市政府共同收購林口鄉○○○段頭湖小段424 地
      號等17筆土地代建駐軍營房申辦囑託一案，業經本府以（
      四五）北德地一字第214945號公告期滿無異議，自應確定
      權屬准予登記。二、除呈報省府備查外，茲檢附該項囑託
      登記申請書第五冊一份及有關証明文件全份。』，經查該
      函案附囑託登記清冊，計有17筆土地，其中7筆為他人所
      有土地，7筆東榮製糖股份有限公司，3筆為陳炘、陳煋共
      有土地，亦即本囑託登記案並非有特殊目的專就陳炘土地
      辦理產權取得。另隨案檢送到新莊地政事務所之證明文件
      ，因已銷燬，至此證明文件已無可查考」等，有上開此財
      政部89年5月2日簽文，及台北縣政府45年4月14日囑託新
      莊地政事務所登記函影本在卷可稽（見本院卷第65頁、原
      審卷一第134頁），再審被告囑託登記函既隨函附有關證
      明文件全份，足認再審被告於囑託地政機關辦理登記時有
      出具東榮公司之承諾書或其他証據，否則地政機關應不會
      同意辦理，故東榮公司於斯時應已存在。再審原告以東榮
      公司係於43年1月14日始經核准設立，不可能為任何意思
      表示，無從於41年與陳炘，及於42年4月1日與再審被告成
      立買賣契約，再審原告無從本於現在名義人之意思而直接
      受移轉登記，無主張信賴登記之可能，主張原確定判決消
      極未適用民法第25條第1項、第26條、公司法第6條、第19
      條第1項規定，最高法院法院71年台上字第4315號判決，
      且錯誤適用土地法第43條，而有民事訴訟法第496條第1項
      第1款之再審事由，亦無可取。
（三）又按當事人主張有利於己之事實，就其事實有舉證之責，
      民事訴訟法第277條定有明文，而民事訴訟如係由原告主
      張權利者，應先由原告負舉証之責，若原告先不能舉証，
      以証實自己主張之事實為真實，則被告就其抗辯事實即令
      不能舉証，或其所舉証據尚有疵累，亦應駁回原告之請求
      （參見最高法院17年上字第917號判例意旨）。依上開說
      明，東榮公司於為系爭土地所有權移轉登記時已然存在，
      原確定判決認再審原告就其主張東榮公司不存在，且為再
      審被告所明知，再審被告非屬善意第三人，不受土地法第
      43條信賴原則之保護，即應就此有利於己之事實負舉証証
      明之責，並無違誤，再審原告以此指主張原確定判決認其
      應負舉證責任，違反舉證責任分配原則，而有民事訴訟法
      第496條第1項第1款之再審事由，亦非可取。
（四）又再審原告主張再審被告係以土地總登記方式為登記，不
      得取得系爭土地所有權，亦不受土地法第43條登記絕對效
      力之保護云云，惟查，民國35年土地登記規則第23條規定
      ，「官署或法定自治機關自為權利人而為土地權利之登記
      者，應取得義務人之承諾書，或他項證據，囑託地政機關
      登記之」。是地政機關於該規定公布施行後辦理官署囑託
      登記時，自受其拘束，再審被告囑託地政機關辦理登記，
      亦屬依法而為，上開土地登記規則第23條既非關於土地總
      登記所為之規定，自難以再審被告囑託地政機關為登記，
      而認再審被告係以土地總登記方式取得系爭土地所有權。
      再審原告雖又主張新莊地政事務所係依台北縣政府（45）
      德一字第40284號函載申辦囑託登記一案，業經台北縣政
      府以（45）北府德一字第21945號公告期滿無異議，而為
      登記，而（45）北府德一字第21945號公告記載「茲依據
      土地法第55條、58條暨土地登記規則第59條、60條之規定
      抄復該項土地標示清單公告週知．．」然上開條文均係土
      地總登記章節下之規定，主張再審被告係以土地總登記將
      系爭土地移轉，不能取得土地所有權，亦不受土地法第43
      條之保護云云。惟按台灣光復後政府辦理之土地總登記之
      目的在於整理地籍，而查系爭土地於登記為再審被告所有
      前原登記為東榮公司所有，於移轉於東榮公司前則登記為
      再審原告之被繼承人陳炘與陳煋所共有，為兩造所不爭，
      系爭土地所有權歸屬既經登記明確，而無需整理，再審被
      告如何再以土地總登記方式取得所有權？且土地登記簿謄
      本記載再審被告取得土地之原因為買賣，並非土地總登記
      ，有土地登記簿謄本在卷可稽，足見再審被告並非以土地
      總登記方式取得系爭土地所有權。至於上開台北縣政府公
      告之記載，僅係辦理囑託登記之行政程序，再審被告究係
      如何取得土地所有權，仍應以實質上之原因決之。且依35
      年土地登記規則第23條規定，及衡諸上開台北縣政府於45
      年4月14日囑託新莊地政事務所函所載，亦可推認再審被
      告於囑託地政機關辦理登記時有出具東榮公司之承諾書或
      其他相關証據，足證再審被告確係依買賣之法律行為而取
      得系爭土地之權利。且適用法規，乃法院之職權，法院就
      當事人所主張之原因事實判斷其法律上之效果，不受當事
      人所表示法律見解之拘束。再審原告主張再審被告係以土
      地總登記方式為登記，不得取得系爭土地所有權，亦不受
      土地法第43條登記絕對效力之保護，原確定判決，未依台
      北縣政府（45）北府德地一字第21945號公告，而僅憑土
      地登記簿謄本之記載，認定再審被告非以土地總登記取得
      系爭土地，違反民事訴訟法第221條規定，而有民事訴訟
      法第496條第1項第1款之再審事由，亦非可取。
（五）又按為訴訟標的之法律關係，於確定之終局判決中已經裁
      判者，就該法律關係即有既判力，當事人雖僅於新訴訟用
      作攻擊防禦方法，法院亦不得為反於確定判決意旨之裁判
      最高法院30年上字第8號固著有判例。本院91年度再易字
      第33號判決固未採認再審被告所提台北縣政府41年預算書
      為再審被告已付款之證據，惟再審被告已否付款，為事實
      問題，並非法律關係，再審原告主張再審被告並未付款，
      再審被告所提台北縣政府41年預算書之記載，業經本院91
      年度再易字第33號判決所不採，原確定判決以該預算書為
      再審被告已付之證明，違反最高法院30年度上字第8號判
      例，而有適用法規顯有錯誤之再審事由，亦無足取。
五、據上論結，本件再審之訴為無理由，依民事訴訟法第504條
    、第78條判決如主文。
中    華    民    國    95    年    3     月    28    日
                  民事第三庭  審判長法  官  林敬修
                                    法  官  劉勝吉
                                    法  官  張靜女
正本係照原本作成。
不得上訴。
中    華    民    國    95    年    3     月    30    日
                                    書記官  廖麗蓮


司法院資訊處製作；財團法人民間司法改革基金會備份。
